【裁判字號】    99,上訴,2897
【裁判日期】    991029
【裁判案由】    過失致死
【裁判全文】
臺灣高等法院刑事判決                99年度上訴字第2897號
上  訴  人  臺灣基隆地方法院檢察署檢察官
上  訴  人
即  被  告  甲○○
選任辯護人  林明正律師
            周志吉律師
上列上訴人因過失致死案件，不服臺灣基隆地方法院98年度簡上
字第184號，中華民國99年6月21日第一審判決（起訴案號：臺灣
基隆地方法院檢察署98年度偵字第3441號），提起上訴，本院判
決如下：
    主  文
上訴駁回。
    事  實
一、甲○○具有世界水中運動聯盟（Confederation Mondiale d
    -es Activites Scubaquatiques，下稱CMAS）二星教練資格
    ，以水肺潛水教學為業，係從事潛水教練業務之人。其於民
    國九十八年六月二十九日下午二時三十分許，帶領學員張涵
    傑至臺北縣瑞芳鎮蝙蝠洞公園附近開放海域從事潛水教學，
    明知在開放水域進行水肺潛水係屬高風險之運動，原應注意
    依照CMAS教學基準與要求事項及其規範意旨，未曾取得任何
    檢定制度認證潛水員資格之張涵傑在開放水域潛水時，必須
    有教練或三星以上潛水員同行，以維護初學者安全，避免發
    生意外；而依當時天候、海象、裝備等一切客觀情狀，及其
    能力並無不能注意之情形；竟疏未注意，於張涵傑以手勢告
    知所背負之氣瓶內壓縮空氣壓力僅餘五十ＢＡＲ（歐規壓力
    單位）而欲返回岸上時，未全程陪同，任由張涵傑獨自浮出
    水面進行上岸動作，且未注意被害人上岸的潛水動態，以便
    適時提供安全維護，自己則持漁槍繼續從事漁獵活動，致張
    涵傑在單獨進行上岸動作過程中，因不明原因溺水而未能自
    救，且身旁並無他人可以協助救生，而未於第一時間經發現
    並予以急救。甲○○於張涵傑以手勢告知其欲上岸後，猶繼
    續潛水約十五至二十分鐘後始返回岸上，經詢問岸邊等候之
    張涵傑女友陳怡萍，始悉張涵傑仍未上岸，陳怡萍隨即報警
    ，甲○○亦再度下水找尋張涵傑，亦未尋獲；行政院海岸巡
    防署海洋巡防總局第一海巡隊接獲通報後隨即派員前往搜救
    ，於同日下午六時二十五分許，在臺北縣瑞芳鎮深澳漁港海
    域發現張涵傑，同日晚間六時五十五分許撈起時，張涵傑已
    無生命跡象，再經轉送財團法人臺灣區煤礦礦工福利委員會
    瑞芳醫院急救無效死亡。
二、案經被害人之父乙○○委由被害人之叔父張乾池訴由行政院
    海岸巡防署海洋巡防總局第一海巡隊報請臺灣基隆地方法院
    檢察署檢察官相驗後自動檢舉簽分偵查後聲請以簡易判決處
    刑。
    理  由
一、按被告以外之人於審判外之言詞或書面陳述，除法律有規定
    者外，不得作為證據；又被告以外之人於審判外之陳述，雖
    不符刑事訴訟法第159條之1至第159條之4之規定，而經當事
    人於審判程序同意作為證據，法院審酌該言詞陳述或書面陳
    述作成時之情況，認為適當者，亦得為證據；另當事人、代
    理人或辯護人於法院調查證據時，知有第159條第1項不得為
    證據之情形，而未於言詞辯論終結前聲明異議者，視為有前
    項之同意，刑事訴訟法第159條第1項、第159條之5分別定有
    明文。查本案下列所引用之供述及非供述證據，經本院依法
    踐行調查證據程式，檢察官、被告及辯護人均不爭執各該證
    據之證據能力（見本院卷第36至37頁、第53頁反面至第60頁
    ），且亦查無依法應排除其證據能力之情形，依刑事訴訟法
    第159條之4、第159條之5規定意旨，後述所引用證據之證據
    能力均無疑義，先予敘明。
二、訊據被告固坦承有於上開時間、地點，偕同被害人一起從事
    水肺潛水活動，於被害人潛水上岸過程中，並未全程同行，
    及被害人於單獨上岸過程中，因不明原因溺水導致死亡等情
    ，惟矢口否認有何業務過失致死犯行，辯稱當天被害人並非
    如聲請簡易判決處刑書所指因水肺深度表未歸零而發生意外
    ，且當天是被害人找伊一同去該地點潛水，並非實施潛水教
    學業務，所以伊未陪同被害人上岸，並無過失云云；被告之
    選任辯護人為被告辯護稱：然本案發生當時，被告並非從事
    教學行為，只是與被害人一同去潛水，本案發生前，被告對
    於被害人的潛水教學課程已經結束，被害人死亡結果並非被
    害人從事業務行為所造成云云。
三、本院查：
(一)被告具有世界水中運動聯盟二星教練資格，以水肺潛水教學
    為業，被害人張涵傑繳交七千元費用自98年5月20日起由被
    告負責教授潛水活動，尚未取得初級潛水員資格，彼等二人
    於98年6月29日下午2時30分許同至臺北縣瑞芳鎮蝙蝠洞公園
    附近開放海域從事潛水活動，期間被害人張涵傑告知所背負
    之氣瓶內壓縮空氣壓力僅餘五十ＢＡＲ欲返回岸上，被害人
    張涵傑獨自浮出水面進行上岸動作，被告則持漁槍繼續從事
    漁獵活動，並未陪同被害人張涵傑上岸，張涵傑在上岸過程
    中，因不明原因溺水而窒息死亡等情，業據被告甲○○供認
    在卷，核與證人陳怡萍證述情節相符，並經檢察官履勘現場
    及督同法醫師相驗屬實，製有相驗筆錄、相驗屍體證明書、
    檢驗報告書、相驗照片6張、勘驗筆錄、空照圖、勘驗現場
    照片在卷足憑（見相驗卷第26頁、第30至36頁、第46至48頁
    、第63頁、第71至77頁、第81至90頁），此外，復有扣案之
    潛水裝備、被害人潛水日誌等證物及扣案潛水裝備照片4張
    、被告CMAS教練執照、CMAS潛水教學基準與要求事項及潛水
    員標準資料、CMAS潛水員標準附卷可參（見相驗卷第16至17
    頁、第56至60頁），前開事實首堪認定。
(二)又被害人於98年6月29日晚間6時55分許經行政院海岸巡防署
    海洋巡防總局第一海巡隊派艇在臺北縣瑞芳鎮深澳漁港海域
    撈起時，已無生命跡象，再經轉送財團法人臺灣區煤礦礦工
    福利委員會瑞芳醫院經實施心肺復甦術一小時無效而死亡，
    嗣經臺灣基隆地方法院檢察署法醫師林啟嵐檢驗結果，被害
    人之臉部、額角、嘴唇、牙齦、嘴唇內側、頸部、頭皮等身
    體突出而易受攻擊成傷部位均無異樣或傷痕；又被害人雙手
    掌、手臂、雙側前臂、手肘、雙腳掌、雙腳跟、膝部及小腿
    亦無被攻擊或因防禦而形成之傷痕；軀幹與背部亦無異樣；
    另被害人雙眼結膜非常充血與泛紅、十指末梢發紺成紫黑色
    ，用力按壓被害人胸部時有淡黃紅色液體由口鼻流出，且無
    肺部塌陷跡象，因此推斷為生前溺水導致窒息死亡；再者，
    粗略估計形成潛水夫病需潛水時間（分鐘）加上水深（英尺
    ）大於一百二十才會形成，而無明顯症狀可證明被害人有潛
    水夫病等情，亦有卷附行政院海岸巡防署海洋巡防總局第一
    海巡隊處理相驗案件初步調查報告暨報驗書及記事頁、錄影
    光碟及翻拍照片、財團法人臺灣區煤礦礦工福利委員會瑞芳
    醫院99年1月5日瑞醫字第99002號函所附被害人急診病歷影
    本及診斷證明書、台灣士林地方法院檢察署檢驗報告書、法
    醫師林啟嵐出具書面報告在卷可查（見相驗卷第3至8頁、第
    31至36頁、原審卷 (一)第54至55頁、第58至66頁、第71至
    120 頁）。足見本件被害人之溺水窒息死亡，顯可排除第三
    人外力介入，而係被害人在單獨進行上岸動作過程中，因不
    明原因溺水而未能自救，且身旁並無他人可以協助救生所致
    。
(三)本件案發當日被告偕同被害人前往臺北縣瑞芳鎮蝙蝠洞公園
    附近開放海域從事水肺潛水活動，係基於教練與潛水員之關
    係，並由被告於現場實施潛水教學活動，為從事業務之人：
 1、按CMAS潛水教學基準與要求事項明定「CMAS國際潛水員認定
    制度之目的：（第一項）其目的為使在世界各地接受過訓練
    之潛水員，能被世界各國承認其經驗與能力；而CMAS國際潛
    水員合格證就是用以證明，持有者曾接受過認定標準以上之
    訓練。」「潛水員和教練認定標準之定義：（一星潛水員）
    於安全水域中能正確又安全的使用水肺裝備；於訓練區域以
    外的開放水域，進行累積經驗之潛水，且潛水時，並需有教
    練或三星以上潛水員同行。」又CMAS潛水員標準明定「一星
    潛水員之技能：（第一項）潛水裝備的準備、保養、使用方
    法及浮力平衡調整、不喝水、保持呼吸順暢皆十分熟練。（
    第二項）有效的使用蛙鞋浮游，能控制任何前進方向及安全
    的入水，及安全的上下岸。（第三項）自救技術與基本的同
    伴救生技術。（第四項）在監督下可成為潛水團體的一員。
    （第五項）進行指定的訓練課程。（第六項）CMAS一星潛水
    員不指定最低潛水次數。」「一星潛水員的檢定基準如下：
    1.徒手跳水，以任何一種泳姿游一百公尺以上。2.能完成
    氣瓶、救生衣（Ｂ、Ｃ、Ｄ、）、面鏡、呼吸管、蛙鞋、配
    重帶、合身的防寒衣等等之配件的準備及著裝。3.能由浮橋
    、防波堤、潛水船、小船、岸邊等進行上下岸。4.由水面浮
    潛前進，能控制漂浮於水面。5.能自行控制並維持水面位置
    ；即使無面鏡、調節器也不影響活動。6.能於水中進行面鏡
    排水、調節器排水。7.能於平常或緊急時，更換預備二級頭
    使用及進行共生技術。8.能於水中調整浮力及水面保持能力
    。9.將以口頭或筆試確認是否理解前項『理論』概略。10.
    檢定可與普通國內單位的規則合併進行；如為CMAS認定之訓
    練單位直接舉辦時，必須由CMAS二星教練以上檢定。」（見
    相驗卷第56至60頁），被告既為具有CMAS二星教練資格，且
    以水肺潛水教練為業多年，就上開規範自有明確認知且應確
    實遵守。
 2、有關本案發生當時，被告是否從事潛水教學活動，首先涉及
    被告對於被害人等入門之「一星潛水員」之課程規劃，有無
    法規範上之要求。而參前引CMAS潛水員標準之一星潛水員技
    能第六項「CMAS一星潛水員不指定最低潛水次數。」以及二
    星潛水員參加資格第二項規定「一星潛水員檢定後有二十次
    潛水經驗，在深度十至三十公尺區域潛水十次以上。」第三
    項規定「最低限度的課程內容」（相驗卷第59頁）可知，上
    開潛水員標準並未要求一星潛水員所需最低潛水次數。是有
    關被告教授被害人取得一星潛水員資格之課程規劃，顯無明
    文規範一星潛水員潛水次數，此部分則應視當事人間之契約
    約定。觀諸辯護人於原審提出初級潛水課程表記載（見原審
    卷(一)第35頁），上課日期及內容分別為：「九十八年五月
    二十日晚間十一時至翌日凌晨三時上學科、同年五月二十四
    日及三十一日術科各一次即各一支氣瓶、同年六月七日水底
    觀光海洋實習二次二支氣瓶」。即知被告安排每位學員在課
    程進行過程中各使用四支氣瓶。此與證人李建勳於原審審判
    程序證述：本案學科教學是由伊負責，伊跟被告都是二星（
    CMAS）的教練，伊過去幾年有從事潛水教學，但最近幾年因
    為工作繁忙，所以沒有實際帶學生下水，伊上課內容是基本
    學科的部分需要五到八個小時，如果學生沒有辦法配合就拆
    成二次上，術科通常會下水四次，大部分集中在二天之內，
    包含一次浮潛，及四支氣瓶，伊是二天做完等語（見原審卷
    (二)第58至59頁）；另證人李泓霆於原審證稱：其所看到之
    課程表並非辯護人所提出之初級潛水課程表，因其所看到的
    沒有時間，上課時間是後來才約的，但課程內容確如該張課
    程表，課程表中之「二次二支氣瓶」是表示下水二次等語（
    見原審卷(二)第41至42頁）。可見被告所提出之初級潛水課
    程表所載術科及水底觀光海洋實習計下水四次即使用四支氣
    瓶部分，並非虛構。
 3、又依前開課程表內容，被告固應安排被害人等學員下水四次
    即使用四支氣瓶，然依證人陳怡萍於原審證述：被害人上班
    的美髮設計公司對面刺青店的朋友余明誠、李泓霆找被害人
    去學潛水，說七千元學到拿到證照為止，所以他才決定去學
    潛水等語（見原審卷(一)第217頁）；證人余明誠於原審證
    稱：伊參加被告之初級潛水課程，其有保證取得初級潛水員
    的執照，所以課程內容在學習過程中如果一直都不會的話，
    其應要重複教到會為止；潛水課程結束後，被告有通知伊等
    去體檢辦理證照等語（見原審卷(二)第29、35、28頁）；證
    人李泓霆於原審證述：學潛水課前，教練有保證取得執照；
    伊女友有上完課，但她有一些不是很懂，所以沒有取得執照
    ，教練有建議可以繼續補課拿到執照，但高心怡不想再繼續
    學等語（見原審卷(二)第46頁）；甚至被告於警詢及本院準
    備程序時亦供述被害人等學員之學費7000元，是包括學科、
    術科、取得潛水執照，當時約定要教到取得執照為止等語（
    見相驗卷第14頁、本院卷第35頁），另參酌選任辯護人所提
    出初級潛水課程表（見原審卷(一)第35頁）上亦載明「課程
    結束，通知學員余明誠、李泓霆、張涵傑等六人赴醫院體檢
    後，檢附健康檢查報告，俾代為申請CMAS初級潛水員執照」
    。顯見被告與被害人等學員間有關初級潛水課程教學之契約
    內容，除約定提供一定時間、次數之學科、術科外，尚包括
    代為申請並取得CMAS一星潛水員執照，且如因學習狀況不佳
    ，另可要求補課，迄得以通過CMAS一星潛水員技能要求及檢
    定而取得CMAS一星潛水員執照之情，應至為明確。
 4、另辯護人所提出初級潛水課程表之上課日期並非完全正確乙
    節，業據證人陳怡萍於原審證稱：伊印象中有聽被害人說過
    ，曾有一次因天候關係延後上課等語（見原審卷(一)第64頁
    ），而證人李泓霆、廖世富於原審亦均為相同證述（見原審
    卷(二)第49、57頁），且證人李泓霆更明確證述：伊記得好
    像有一次下雨，就改下個禮拜，也就是表示在上潛水課過程
    中，曾有前一次上課與下一次上課時間差距二個禮拜的情況
    ；伊有看過課程表，但不是辯護人所提出的這張，伊看到的
    沒有時間，上課時間是後來才約的等語（見原審卷(二)第41
    、49、50頁）；再依證人余明誠於原審證稱：報名時沒有排
    好上課時間，教練有事先講如果下雨就不能上課等語（見原
    審卷(二)第28頁）。足徵辯護人所提出之上開初級潛水課程
    表，並非於一開始報名時即出示予被害人等學員，且其上所
    載上課日期亦與實際上課時間有異，抑有進者，依證人余明
    誠、李泓霆所證，彼等二人潛水課程均無缺課，則該二人課
    程結束時間，最快亦應在98年6月14日，而非同年月7日。益
    見被告辯稱被害人所參加之初級潛水課程至98年6月10日已
    全部結束云云，自屬不實。
 5、再者，被害人於其他學員上四次術科潛水課（即使用四支氣
    瓶）時曾有二次缺課情形，並非每次均到場等情，已據證人
    陳怡萍於原審證述：被害人上理論課那次伊有去，最後二次
    補課也有去，前三次被害人他們團體一起去潛水伊沒有去，
    第四次被害人因工作關係，禮拜天不能去，所以在隔天或隔
    一週的禮拜一，他跟一個姓廖一起補課，那次伊有陪被害人
    去蝙蝠洞；又隔一週左右，他們團體又約一次，那次被害人
    也因工作關係無法跟大家一起去，所以才在隔天或隔二天即
    六月二十九日去補課，被害人是前一天打電話給伊，叫伊載
    他去蝙蝠洞補課；伊所稱潛水課的五次其中有一次是浮潛，
    伊於開庭時聽證人李泓霆、余明誠、廖世富之證詞，才知道
    他們認為那一次不是上潛水課等語（見原審卷(一)第218頁
    、卷(二)第128頁）；證人余明誠於原審證述：伊參加被告
    的潛水課程沒有缺過課，李泓霆都有一起上課，廖世富好像
    有一、二次沒有一起出來，約有二、三次上潛水課時沒看到
    被害人；伊上潛水課時，開車載過被害人二次，第一次是去
    浮潛，第二次是去上潛水課等語（見原審卷(二)第26至27、
    33、36頁）；證人李泓霆於原審證述：伊有參加被告的潛水
    課程，實際上潛水課有四次，都是禮拜天，總共四個禮拜天
    ，學科、術科伊都沒缺課過；伊去潛水術科有遇到被害人二
    到三次，但有一次是伊跟張涵傑與梁孝齊去浮潛，伊記得術
    科遇到被害人二次，被害人及梁孝齊都有去，但被害人術科
    潛水課缺課也確定有二次等語（見原審卷(二)第41至43、47
    頁），及證人梁孝齊於原審結證稱：伊有跟被害人去過三次
    ，第一次是伊跟被告一起下潛，被害人當時因為都還不會，
    所以在岸邊拿著蛙鏡在練習呼吸，沒有背氣瓶，當天也沒有
    下水；後來的二次是教練一次帶一個人下水，當天學習的情
    況是學員帶一支氣瓶，教練也帶一支氣瓶，二次的情況都一
    樣等語（見原審卷(二)第119頁）明確，觀諸前開證人所述
    情節，堪認被害人至少確有二次（即二支氣瓶）未與其他學
    員一同上潛水課。
 6、再依證人陳怡萍於原審證述：98年6月22日伊看到他下去到
    上來約半小時，氣瓶剩下多少伊沒有看等語（見原審(二)
    第140頁）；證人廖世富於原審證述：曾有一次伊與被告、
    被害人一起去蝙蝠洞，那一次陳怡萍也有去，那次是伊跟教
    練先到先潛水，後來伊上來之後，被害人到了，伊上岸後教
    練十幾分鐘就上岸了，伊休息，換教練帶被害人潛水，當天
    應該是被害人先上岸，過了一、二十分鐘被告才上來等語（
    見原審卷(二)第52至53頁）；被告於本院審判程序亦供述：
    98年6月22日被害人的氣瓶最初是二百單位，因為充飽就是
    二百單位，如果伊沒記錯的話大約剩下70，伊記得沒有潛很
    久，大約半個鐘頭以內等語（見原審卷(二)第140頁）。可
    知被害人於98年6月22日有與被告一同至本案發生地點潛水
    ，並下水一次使用一支氣瓶無誤。復參酌本院前述認定被告
    對證人余明誠、李泓霆等團體最後一次上潛水課日期，應為
    98年6月14日，被害人復至少確有二次（即二支氣瓶）未與
    其他學員一同上潛水課，而證人陳怡萍及梁孝齊於原審均證
    稱：被害人於98年6月22日、98年6月29日二次至本案發生地
    點潛水是由被告對被害人補課等語（見原審卷第119、120、
    128頁）。此外，再審諸被告於檢察官偵訊時除未否認本案
    發生當時是對被害人實施潛水教學，並供稱：（問：死者跟
    你學潛水多久？）從5月14日開始到今天共五次，（問：今
    天教的學生是否只有被告一人？）是，等語（見相驗卷第28
    頁）。更徵案發日被告與被害人至現場，確實為實施潛水教
    學活動無疑。
 7、矧被告亦不諱言案發當日被害人使用的潛水設備中，輕裝備
    是他自己的，重裝備中包括潛水鋼瓶、ＰＣＶ潛水背心、二
    級頭及鉛腰帶都是伊所提供的，伊沒有跟被害人收取任何費
    用，裝備如果是伊要出租的話，一樣要二百元，總共三樣，
    所以要六百元；另要出發前一定會到潛水店，伊先出面跟老
    闆娘接洽，費用一定是伊先付，充氣費用要六十元等語（見
    原審卷(一)第236頁、卷(二)第141、67頁）；惟辯稱：因為
    大家都認識，所以沒有就潛水鋼瓶、ＰＣＶ潛水背心、二級
    頭及鉛腰帶部分向被告收費云云，或稱：錢沒有很多，就算
    了云云（指充氣費用部分）。然證人余明誠於原審尚證稱：
    伊潛水課程結束後，找被告去潛水時，被告有收租氣瓶的費
    用，其他設備伊自己有等語（見原審卷(二)第29頁）。衡以
    證人余明誠與被害人均是向被告學習水肺潛水之學員，證人
    余明誠在課程結束後偕同被告潛水數次，被告既均有向證人
    余明誠收取氣瓶之費用，自無獨厚被害人之理！益見本案發
    生當時，被告確係以教練與學員之關係，對被害人補上潛水
    課程無誤。至於證人余明誠、李泓霆於原審審理時固曾證稱
    ：案發當日是被告與被害人一同去潛水云云，惟彼等亦證稱
    不清楚被告與被害人間補上潛水課之詳情，證人余明誠、李
    泓霆既未參與本日之潛水活動，且不知悉被害人與被告間補
    課之約定，其等上開證言，自難採為有利被告之認定。
(四)被害人於案發當日尚未取得一星潛水員執照，為被告所不爭
    執，且觀諸被害人學習潛水之進度，於案發前仍有中心浮力
    沒有練好，案發當日被害人尚有裝備組裝錯誤等問題，分別
    業據證人陳怡萍於原審證述：案發當天伊等到達蝙蝠洞後，
    一開始被害人有組裝錯，是一極頭（證人本來不知名稱，經
    被告當庭告知）的部分，伊在旁邊有發現到，因為伊之前跟
    他上課時，有聽教練講過要往前的方向，所以伊當時知道他
    有組錯，伊有提醒他，這時教練有聽到，才過來幫被害人組
    裝，教練還有唸說「這個還不會！」所以教練就直接幫被害
    人弄好，還包括幫他接好一條管線，之後他們就帶著裝備要
    下水；伊對潛水裝備只瞭解百分之四十，初步的瞭解，因為
    伊有去上理論課等語（見原審卷(一)第219頁）；及證人梁
    孝齊於原審證述：在案發當日的前一個禮拜一，被害人也有
    去補課，當天被害人也是固定休假；他在學習潛水的課程中
    ，有時候會跟伊聊到潛水的情況，伊會問他學到什麼階段，
    因為如果中心浮力沒有練好，沒有辦法固定在水中某一個點
    ，而會上上下下，因為被害人學的比較慢，中心浮力沒有做
    好，被害人跟伊說教練說他中心浮力沒有做好，要再上二次
    課，否則連教練這一關都沒有辦法過，教練沒有辦法發執照
    ，而且伊美髮店與對面的刺青店很近，伊跟被害人還有對面
    刺青店的老闆李泓霆常常會聚在一起聊天，所以伊知道張涵
    傑學得比較慢等語（見原審卷(二)第128頁），而被告於原
    審亦供陳：在下水前，被害人穿戴裝備時，他有一個插ＢＣ
    的管沒有插到，一極頭是可以一百八十度轉動，但被害人裝
    反了，提供呼吸氣體的管子一定要在右手邊，但是他裝反了
    ，變成在左手邊，所以伊把它裝好，這些都是伊有教過他的
    等語（見原審卷(一)第236至237頁）；參以被害人在單獨進
    行上岸動作過程中，確實因不明原因溺水而未能自救以致窒
    息死亡及被害人尚未通過CMAS一星潛水員技能要求、檢定而
    取得一星潛水員執照之情，可知在本案發生前，被害人仍未
    具備有前述一星潛水員之基本技能第一、二、三項之要求，
    是依前開事證，被告辯稱被害人訓練已經足夠云云，自不足
    採信。縱認被告辯稱被害人所參加之初級潛水課程至98年6
    月10日已全部結束為真（實際上本案發生時課程尚未結束）
    ，然依前述被告與被害人等學員間有關初級潛水課程教學之
    契約內容，被告仍有繼續、重複甚至加課指導被害人迄其通
    過CMAS一星潛水員技能要求及檢定而取得一星潛水員執照為
    止之義務甚明。倘被告於加課繼續指導被害人潛水技能之過
    程中，發生本件被害人溺水之事故，仍屬執行業務之範圍自
    明。
四、次按「刑法上之過失，其過失行為與結果間，在客觀上有相
    當因果關係始得成立。所謂相當因果關係，係指依經驗法則
    ，綜合行為當時所存在之一切事實，為客觀之事後審查，認
    為在一般情形下，有此環境、有此行為之同一條件，均可發
    生同一之結果者，則該條件即為發生結果之相當條件，行為
    與結果即有相當之因果關係。反之，若在一般情形下，有此
    同一條件存在，而依客觀之審查，認為不必皆發生此結果者
    ，則該條件與結果不相當，不過為偶然之事實而已，其行為
    與結果間即無相當因果關係（76年台上字第192號判例參照
    ）」，且按刑法上過失致死罪所稱過失行為，無論作為與不
    作為俱可構成，就業務過失致死罪析言，既以從事特定事務
    為業，在業務上所負注意義務較之常人為高，行為人處有預
    見可能情境下，當對或然發生之危險負有防止或注意義務，
    倘未履行該等義務致該項危險發生實害，行為人之不作為遂
    告成立犯罪（86年度台上字第3466號刑事判決參照）。經查
    ：根據CMAS潛水員標準，必須具備上開規定之一星潛水員「
    技能」，並通過上開規定之一星潛水員檢定基準，方才取得
    CMAS一星潛水員之執照，此由證人余明誠及李泓霆所提出之
    CMAS一星潛水員執照影本（見原審卷(一)第134、140頁）亦
    可得悉；且縱已取得一星潛水員執照，而屬CMAS潛水教學基
    準與要求事項及CMAS潛水員標準所定之一星潛水員，於進行
    累積經驗之潛水時，仍需有教練或三星以上潛水員同行。則
    舉重以明輕，在未取得CMAS一星潛水員執照前，在開放水域
    進行潛水之初學者，基於安全維護之需求，自更應「有教練
    或三星以上潛水員同行」之必要，而有前揭規定之適用，方
    符上開規定之規範意旨甚明。被告於原審亦供述其於對被害
    人等之教學過程中，有向被害人等學員教導說過初學者必須
    在教練全程陪同下才可以從事潛水活動，其用意係因初學者
    不會，所以在教學過程中教練要保護他們的安全等語（見原
    審卷(二)第143至144頁）。足見被告對初學者之潛水教學過
    程中，就上開規範及安全維護需求，已有明確認知，而本案
    案發時被告既擔任被害人之潛水教練，自應依上開CMAS 潛
    水教學基準與要求事項規範意旨，全程與被害人同行，以維
    護初學者安全，避免發生意外。且依本案發生當時之天候、
    海象、裝備等一切客觀情狀及被告主觀能力均無不能注意之
    情形，亦據被告於原審供承無誤（見原審卷(二)第144頁）
    ；被告甚至供承：如果伊在陪同被害人回到岸邊的過程中，
    被害人發生嗆水現象，伊可以即時協助他，使他能夠安全回
    到岸邊等語（見原審卷(二)第144頁），可知依被告之日常
    生活經驗對於被害人單獨上岸過程中如遇溺水所生之危險亦
    為其得以預見，其就被害人單獨上岸時遭遇急難所生危險自
    有防止及注意義務，卻任由被害人單獨上岸，且未注意被害
    人上岸的潛水動態，以便適時提供安全維護，仍持漁槍繼續
    從事漁獵活動15至20分鐘，顯未履行此等義務，終因未能及
    時察覺被害人在返程時遭遇急難，而提供協助、救助或送請
    醫護人員施救，導致被害人陷於溺水狀況，終至不幸窒息身
    亡，足徵被告確有過失，且其疏於注意致生被害人死亡結果
    間具有相當之因果關係。被告前揭所辯各節云云，俱難採信
    。本案事證已臻明確，被告犯行堪以認定，應依法論科。
五、至聲請簡易判決處刑書犯罪事實欄尚認被告有「下水前未確
    實檢查水肺（將潛水深度表歸零）」之事實，並於證據並所
    犯法條欄認「（潛水海域深九公尺、該附近海域最深僅十九
    點七，撈獲時張涵傑所攜帶之水肺，深度表為四十公尺，足
    證被告於下水前未確實檢查由其提供之潛水裝備），‧‧‧
    。被告下海前未確實檢查裝備，‧‧‧，顯有過失，致張涵
    傑發生意外，溺水窒息死亡，被告過失之行為，與張涵傑之
    死亡結果間，自具有相當因果關係，‧‧‧。」部分，被告
    及其辯護人雖不爭執，惟主張被害人並非因水肺深度表未歸
    零而發生意外等語。查本案發生當時，被告所提供於被害人
    使用之水肺，其深度表顯示四十公尺，有扣案水肺及卷附深
    度表照片（見相驗卷第24頁）可參；然根據被告於警詢及原
    審供述：當天與被害人潛水深度最多約十八公尺等語（見相
    驗卷第15頁、原審卷(二)第139頁），以及行政院海岸巡防
    署海洋巡防總局第一海巡隊巡防艇以艇上設備偵測結果，本
    案發生海域水深皆不逾二十公尺，有行政院海岸巡防署海洋
    巡防總局第一海巡隊所提出偵測照片及地圖附卷可憑（見相
    驗卷第81、85至90頁），堪認被告於本案發生當時確未帶領
    被害人下潛至水深四十公尺之處，上開扣案水肺深度表所示
    深度，自係被告及被害人下水前未予歸零之結果。然扣案潛
    水鋼瓶、ＰＣＶ背心、二極頭、蛙鏡、蛙鞋及鉛腰帶等設備
    ，經證人即於案發當時參與搜救之臺北縣政府消防局第四大
    隊安和特搜隊隊員林永昌、中和特蒐隊隊員李志強當庭檢視
    結果，除二極頭因氣瓶無氣且超過渠等能力範圍外，其餘均
    無問題（見原審卷(二)第132頁），參以被害人並非一下水
    即發生溺水情況（此從氣瓶空氣表顯示僅餘三十至四十ＢＡ
    Ｒ），可見應可排除設備故障問題。復查無前揭深度表未予
    歸零與本案被害人溺水死亡之因果關係，被告於提供上開水
    肺予被害人使用前未將深度表予以歸零之疏忽，尚未能據引
    為被告過失致被害人死亡之原因，併此敘明。
六、論罪科刑理由：
(一)又對於犯罪結果之發生，法律上有防止之義務，能防止而不
    防止者，與因積極行為發生結果者同，刑法第十五條第一項
    定有明文。又按不作為犯係於法律上有防止之義務，且能防
    止，因其不作為不為防止，與作為犯所為等價時，令負其責
    ，該法律上之防止義務，不以明文規定為限，即依契約或法
    律之精神觀察有此義務時，自包括在內（最高法院86年度台
    上字第1965號判決意旨參照）。另按刑法上不作為犯之過失
    犯，係指行為人對於構成犯罪事實之發生，法律上有防止之
    義務，能防止而不防止之情形。凡行為人對於構成犯罪事實
    之發生，居於可防止之地位而不防止，其不防止之行為，即
    與結果間有相當因果關係（最高法院85年度台上字第1544號
    判決意旨參照）。
(二)查被告為從事水肺潛水教學業務之人，其因業務上之過失致
    被害人死亡，核其所為，係犯刑法第276條第2項之業務過失
    致死罪。原審認被告罪證明確，依刑法第276條第2項、刑法
    施行法第1條之1第1項、第2項前段規定，審酌被告為領有CM
    AS之二星教練執照，且從事水肺潛水教學多年，深知在開放
    水域進行水肺潛水係屬高風險之運動，應依CMAS教學基準與
    要求事項及其規範意旨，以維護學員安全，避免發生意外，
    竟疏未注意而肇事，致被害人死亡，犯罪所生損害甚重，且
    始終否認犯行，無從就其犯後態度予以有利之考量，並考量
    被告前無任何犯罪前科，素行尚佳、智識程度等一切情形，
    量處有期徒刑9月，認事用法，核無不合，量刑亦屬妥適。
    檢察官依據告訴人乙○○之請求而提起上訴謂：被告擔任潛
    水教練，原應在教學過程中隨時注意學員張涵傑的潛水動態
    ，以便適時提供安全維護，竟一時貪圖在海中獵捕水中生物
    ，怠於注意到張涵傑在返程時，遭遇急難無法自行排除，而
    陷於溺水狀況，終至不幸身亡，被告難辭其責，被告不僅不
    知反省，臨頌時更狡辯卸責，不知悔改，亦不與死者家屬進
    行和解，賠償損失，犯後態度欠佳，原應予重罰，但原審卻
    僅輕判有期徒刑9月，量刑輕重失據，顯有失恰云云。茲查
    ：量刑係法院就繫屬個案犯罪之整體評價，為事實審法院得
    依職權自由裁量之事項。量刑判斷當否之準據，應就判決之
    整體觀察為綜合考量，不可摭拾其中片段，遽予評斷。原判
    決就其刑罰之裁量，已審酌被告為領有CMAS之二星教練執照
    ，從事水肺潛水教學多年，應依CMAS教學基準與要求事項及
    其規範意，以維護學員安全，避免發生意外，竟疏未注意而
    肇事，致被害人死亡，犯罪所生損害甚重，且始終否認犯行
    ，無從就其犯後態度予以有利之考量，前無任何犯罪前科，
    有素行尚佳，智識程度等一切情狀，在法定刑度內，酌量科
    刑，並無偏執一端，致明顯失出失入情形，應難遽認其有何
    違誤或不當；其雖未逐一臚列刑法第57條各款情形，然理由
    內既已載明審酌事項包含一切情形，自含犯罪行為人品行、
    犯罪後態度、和解情形等事項在內，即非未審酌該等情形，
    從而檢察官上訴仍屬無理由。另被告上訴意旨，空言否認其
    有過失，任意指摘原判決不當，求予撤銷改判，亦無理由。
    綜上，被告及檢察官之上訴，均無理由，應予駁回。
據上論斷，應依刑事訴訟法第368條，判決如主文。
本案經檢察官孫冀薇到庭執行職務。
中    華    民    國    99    年    10    月    29    日
                  刑事第十八庭  審判長法  官  吳鴻章
                                      法  官  曾淑華
                                      法  官  汪梅芬
以上正本證明與原本無異。
如不服本判決，應於收受送達後10日內向本院提出上訴書狀，其
未敘述上訴之理由者並得於提起上訴後10日內向本院補提理由書
（均須按他造當事人之人數附繕本）「切勿逕送上級法院」。
                                      書記官  劉寶鈴
中    華    民    國    99    年    10    月    29    日
附錄論罪科刑法條
中華民國刑法第二百七十六條第二項
從事業務之人，因業務上之過失犯前項之罪者，處五年以下有期
徒刑或拘役，得併科三千元以下罰金。

司法院資訊處製作；財團法人民間司法改革基金會備份。
